【裁判字號】    99,上易,359
【裁判日期】    990625
【裁判案由】    詐欺
【裁判全文】
臺灣高等法院高雄分院刑事判決         99年度上易字第359號
上  訴  人
即  被  告  乙○○
上列上訴人因詐欺案件，不服臺灣高雄地方法院98年度易字第13
71號中華民國99年2 月11日第一審判決（起訴案號：臺灣高雄地
方法院檢察署98年度偵字第24261 號），提起上訴，本院判決如
下：
     主  文
上訴駁回。
     事  實
一、乙○○前因竊盜案件，經臺灣板橋地方法院以91年度易字第
    3337號判處有期徒刑6 月確定；又因違反毒品危害防制條例
    案件，經臺灣板橋地方法院以92年度訴字第2083號判處有期
    徒刑7 月確定；再因搶奪案件，經臺灣板橋地方法院以92年
    度訴字第1773號判處有期徒刑10月確定，後2 罪經臺灣板橋
    地方法院以93年度聲字第138 號裁定應執行有期徒刑1 年4
    月確定，並與首開竊盜案件接續執行，於民國94年7 月10日
    假釋交付保護管束期滿（視為執行完畢）。
二、乙○○依其智識、經驗，可預見金融機構帳戶係個人理財之
    重要工具，為個人財產、信用之重要表徵，如交予他人使用
    ，有供作財產犯罪之可能，而一般人取得他人帳戶存摺、提
    款卡等物之目的，在於取得贓款及掩飾犯行不易遭人追查，
    又對於提供帳戶雖無引發他人萌生犯罪之確信，但仍以縱若
    前開收受帳戶之人利用其提供之帳戶持以詐欺取財，亦不違
    背其本意之幫助犯意，於民國98年5 月25日，在高雄市○○
    路與五福路口某咖啡廳，將其前於96年5 月3 日向國泰世華
    商業銀行苓雅分行申請開立之帳號000000000000號帳戶（下
    稱國泰世華銀行帳戶）之存摺、提款卡、密碼及印章，交付
    予某不詳詐欺集團成員，以此方式幫助該詐欺集團為詐欺取
    財犯行時，方便取得贓款及掩飾其犯行不易遭人查緝，而該
    詐欺集團於取得乙○○前揭存摺等物後，旋即基於詐欺取財
    之犯意聯絡，於98年5 月26日，推由某成員假冒為購物頻道
    人員，以電話聯絡甲○並謊稱：甲○先前購物之匯款行為誤
    設為分期付款，需至自動櫃員機依指示重新操作解除設定云
    云，使甲○陷於錯誤，依指示前往位於臺北縣土城市○○路
    228 號13支郵局操作郵局自動櫃員機匯款新臺幣（下同）7,
    998 元入上開國泰世華銀行帳戶內，旋遭提領一空。嗣經甲
    ○發覺有異報警，始循線查悉上情。
三、案經高雄市政府警察局苓雅分局報請臺灣高雄地方法院檢察
    署檢察官偵查起訴。
     理  由
壹、證據能力方面：
    按傳聞法則之重要理論依據，在於傳聞證據未經當事人之反
    對詰問予以核實，乃予排斥，惟若當事人已放棄對原供述人
    之反對詰問權，於法院審判時表明同意該等傳聞證據可作為
    證據，基於證據資料愈豐富，愈有助於真實發現之理念，並
    貫徹刑事訴訟法修法加重當事人進行主義之精神，確認當事
    人對於證據能力有處分權之制度，傳聞證據經當事人同意作
    為證據，法院認為適當者，亦得為證據。本件檢察官、上訴
    人即被告（下稱被告）乙○○就全案卷證所存證據之證據能
    力，分別於本院準備程序及審判時表示「同意有證據能力」
    、「無意見」（見本院卷第26至27頁、第40頁），且於本院
    言詞辯論終結前，渠等對於卷附具有傳聞證據性質之證據，
    亦均已知其情，而未聲明異議，本院復斟酌各該證據並非非
    法取得，亦無證明力明顯過低之情形，以之作為證據，應屬
    適當，是依刑事訴訟法第159 條之5 第1 項規定，應認該等
    證據均得採為證據。
貳、實體方面：
一、訊據被告乙○○固坦承有於前揭時、地，交付其所有之國泰
    世華銀行帳戶之存摺、提款卡、密碼及印章等物予某不詳成
    年男子之事實，惟矢口否認有何幫助詐欺取財犯行，辯稱：
    是伊應徵司機工作時，對方要求提供存摺、提款卡、密碼以
    方便讓客戶匯款至該帳戶內，再由公司提領、拆帳，伊並不
    知道提供上開物品會遭受不法利用等語。經查：
  (一)上開國泰世華銀行帳號000000000000號帳戶，係被告於96年
    5 月3 日所開設。又被害人甲○遭詐欺集團成員以如事實欄
    所示之言詞詐騙，而於上揭時、地，將7,998 元匯至被告上
    開帳戶內之事實，業據證人即被害人甲○於警詢中陳述綦詳
    （見警卷第4 至5 頁），並有郵政自動櫃員機交易明細表、
    國泰世華銀行98年6 月16日98國世銀苓雅字第79號函暨所附
    之被告變更印鑑卡、存摺存款—止扣列印資料、存摺存款交
    易查詢資料等件在卷可稽（見警卷第5 頁、第6 至9 頁）。
    再依警卷所附之上開被告變更印鑑卡及存摺存款交易查詢資
    料所示，可見被告前開帳戶除於98年5 月25日經以印鑑、存
    摺遺失為由，申請更換印鑑章與補發存摺外，同日復經將帳
    戶內餘額149 元中之100 元提領出，僅餘49元；又甲○於98
    年5 月26日匯入之7,998 元，於同日旋即遭人提領完畢，是
    該帳戶之存、提款情形，與一般人正常之使用者有異，殆可
    認定，是被告上開帳戶已遭詐欺集團利用作為詐騙甲○之工
    具，至為灼然。
  (二)被告雖於原審舉證人陳惠美以為其係應徵司機工作受騙之證
    明，並經證人陳惠美於原審到庭證稱：那天被告說他要去應
    徵工作，剛好沒有機車，他要伊幫忙載他去應徵，所以伊載
    他去五福路與中山路口附近的一家咖啡廳，伊就看到老闆坐
    在那邊等被告，被告就把資料交給那個人，伊只有看到資料
    裡面有存摺，印象中他們談話的內容是應徵司機，伊好像有
    聽到他們說拿存摺就是要拆帳，司機自己的客戶會自己存入
    簿子裡面，到時候會同公司的會計去領，領完之後再跟老闆
    拆帳，那個老闆說隔天就可以上班，並帶伊等到中正路附近
    的一家，說樓上就是他們公司。老闆說隔天會打電話給被告
    ，通知他去上班，交代完之後伊與被告就離去，至於隔天的
    情形伊就不知道了。伊聽到的就只有這些，至於上班的時間
    、性質當天都沒有提到等語（見原審卷第43頁）。然觀諸證
    人陳惠美於原審復證稱：伊係看到被告把存摺等物品交給1
    個年約40幾歲、比伊稍高之中年人，伊身高165 公分，對方
    應該有170 公分左右，身材不胖不瘦，屬中等身材，沒有戴
    眼鏡等語（見原審卷第45頁）。對照被告於警詢時所述，伊
    係把存摺等物品交給1 年約20幾歲、沒戴眼鏡、略黑瘦、身
    高160 公分之男子等語（見警卷第2 頁）。渠2 人就該名取
    走被告存摺等物之男子年紀、特徵，所述差異著實甚大，是
    證人陳惠美上開所述各情，是否屬實，容難令人無疑。再斟
    酌證人陳惠美所證：當天對方沒有說司機係載運何物，也沒
    有說明為何司機工作會有拆帳之問題，被告沒有問、那個人
    也沒有講、伊也沒有聽到，至於上班時間、工作性質當天都
    沒有提到，當天對方沒有給被告電話或名片，也沒有講公司
    名稱，對方帶我們到中正路附近的1 棟大樓，說樓上就是他
    們公司，交代完之後伊等即離去等語（見原審卷第40至47頁
    ）。此亦核與一般應徵司機工作之過程與商談之內容，資方
    多先表明工作之時間、班數、所載物品或客戶為何，另亦須
    驗證應徵者之健康狀況與駕駛資格，若非大規模之徵才活動
    ，亦無必要另覓辦公處所以外之場地面試等常情有違，是以
    實難憑據證人陳惠美上揭所述即為被告有利之認定。
  (三)再參以倘如被告所言，被告當日面談時，已與對方談到所應
    徵者係司機工作，且已談及工作報酬之支領方式（即客戶會
    存款至司機之存摺內，屆時司機再會同公司會計前往領款，
    之後再與老闆拆帳）等錄取後之末節，並經對方當場收受被
    告之存摺等物品，而顯然已有錄取之望，則被告面對報酬支
    領之方式如此獨特之工作，理應趁此正式上班前之最後機會
    向對方確認客戶之背景、載貨之內容等工作內容，以及為何
    須提供帳戶供客戶匯款等節，然被告卻均未為之，已難謂與
    常情相合。況且，被告與證人陳惠美既已到達該「公司」所
    在大樓樓下，竟未要求進入公司查看，以明瞭嗣後之工作環
    境；且於對方雖自稱係老闆，然未表明真實身分，且未告姓
    名之情況下（此業經被告於原審供陳在卷，見原審易卷第24
    頁），被告即率爾交付存摺、提款卡、印章等物品，並告知
    密碼，容與常情有悖，是前開被告帳戶之存摺、提款卡、印
    章等物品及密碼，並非因應徵工作而交付乙節，自可認定。
  (四)按刑法上之故意，可分為直接故意與不確定故意，所謂「不
    確定故意」，係指行為人對於構成犯罪之事實，預見其發生
    而其發生並不違背其本意者，刑法第13條第2 項定有明文。
    又按幫助犯之成立以行為人主觀上認識被幫助者正欲從事犯
    罪或係正在從事犯罪，即具有幫助故意，並不以行為人確知
    被幫助者係犯何罪名為必要。而金融帳戶之存摺、提款卡、
    密碼、印章等亦事關個人財產權益之保障，其專有性甚高，
    除非本人或與本人有親密關係者，難認有何理由可自由流通
    使用，是一般人均有妥為保管及防止他人任意使用之認識，
    縱特殊情況偶須交付他人使用，亦必深入瞭解用途及合理性
    ，始予提供，且該等專有物品如落入不明人士手中，而未加
    以闡明正常用途，極易被利用為與財產有關之犯罪工具，此
    為吾人依一般生活認知所易於體察之常識，而有犯罪意圖者
    ，非有正當理由，竟徵求他人提供帳戶，客觀上可預見其目
    的，係供為某筆資金之存入後再行領出之用，且該筆資金之
    存入及提領過程，係有意隱瞞其行為人真實身分曝光之用意
    ，一般人本於一般認知能力均易於瞭解，且邇來利用不實名
    目詐取金錢之犯罪類型層出不窮，該等犯罪多數均係利用人
    頭帳戶作為出入帳戶，並經媒體廣為披載，被告為民國65年
    4 月1 日出生之人，有其年籍資料在卷，於為上述行為時，
    已屆滿33歲，其智識、經驗均臻成熟，對於前揭事項，自難
    諉為不知，其任意將帳戶存摺、提款卡、印章及密碼交付予
    他人使用，顯已預見其所交付之上開存摺等物，可能遭詐欺
    集團用以作為詐欺取財之不法目的使用，且上開帳戶實際上
    被利用為詐欺使用結果之發生，亦不違背其本意，亦堪認定
    。
  (五)綜上，本件事證已臻明確，被告犯行足以認定，應予依法論
    科。
二、按刑法上之幫助犯，係對於犯罪與正犯有共同之認識，而以
    幫助之意思，對於正犯資以助力，而未參與實施犯罪之行為
    者而言。是以，如未參與實施犯罪構成要件之行為，且係出
    於幫助之意思提供助力，即屬幫助犯，而非共同正犯。被告
    乙○○將上開銀行帳戶之存摺、提款卡、印章及密碼，提供
    予不詳人士使用，使詐欺集團得基於詐欺取財之犯意，向被
    害人甲○詐取財物，固如上述，惟被告單純提供帳戶供人使
    用之行為，並不等同於向被害人施以欺罔之詐術行為，且亦
    無證據證明被告有參與詐欺取財犯行之構成要件行為，參照
    前述說明，自應論以幫助犯，是核被告所為，係犯刑法第30
    條第1 項前段、第339 條第1 項之幫助詐欺取財罪，爰依刑
    法第30條第2 項之規定，按正犯之刑減輕之。又被告前因竊
    盜案件，經臺灣板橋地方法院以91年度易字第3337號判處有
    期徒刑6 月確定；又因違反毒品危害防制條例案件，經臺灣
    板橋地方法院以92年度訴字第2083號判處有期徒刑7 月確定
    ；再因搶奪案件，經臺灣板橋地方法院以92年度訴字第1773
    號判處有期徒刑10月確定，後2 罪經臺灣板橋地方法院以93
    年度聲字第138 號裁定應執行有期徒刑1 年4 月確定，並與
    首開竊盜案件接續執行，於94年7 月10日假釋交付保護管束
    期滿，視為執行完畢之情，有臺灣高等法院被告前案紀錄表
    在卷足參，其於有期徒刑執行完畢後5 年內，故意再犯本件
    有期徒刑以上之罪，為累犯，應依刑法第47條第1 項之規定
    加重其刑，並與前開減輕部分，依法先加重後減輕之。
三、原審認被告罪證明確，因而適用刑法第30條、第339 條第1
    項、第47條第1 項、第41條第1 項前段，刑法施行法第1 條
    之1 等規定，並審酌被告交付其前開銀行帳戶之存摺、提款
    卡、印章、密碼等物予詐欺集團詐取被害人之財物，所為已
    影響社會正常交易安全，並使犯罪之追查趨於複雜；復斟酌
    被告有如事實欄所載之前科素行，及其所為造成被害人損害
    之程度，暨其犯後猶一再飾詞圖卸之態度等一切情狀，量處
    有期徒刑4 月，併諭知以1,000 元折算1 日之易科罰金折算
    標準。經核原判決認事用法，均無不合，量刑亦屬允當。被
    告上訴意旨否認犯罪，指摘原判決不當，為無理由，應予駁
    回。
據上論結，應依刑事訴訟法第368條，判決如主文。
本案經檢察官呂建昌到庭執行職務。
中    華    民    國    99    年    6     月    25    日
                  刑事第十一庭  審判長法  官 翁慶珍
                                      法  官 黃仁松
                                      法  官 徐美麗
以上正本證明與原本無異。
不得上訴。
中    華    民    國    99    年    6     月    25    日
                                      書記官 賴梅琴
附錄本判決論罪科刑法條：
《刑法第30條》
幫助他人犯罪者，為從犯。雖他人不知幫助之情者，亦同。
從犯之處罰，得按正犯之刑減輕之。
《刑法第339條》
意圖為自己或第三人不法之所有，以詐術使人將本人或第三人之
物交付者，處5 年以下有期徒刑、拘役或科或併科1 千元以下罰
金。
以前項方法得財產上不法之利益或使第三人得之者，亦同。
前二項之未遂犯罰之。

司法院資訊處製作；財團法人民間司法改革基金會備份。
